【裁判字號】    88,易,2126
【裁判日期】    890417
【裁判案由】    詐欺等
【裁判全文】
臺灣臺北地方法院刑事判決                        八十八年度易字第二一二六號
    公訴人  臺灣臺北地方法院檢察署檢察官
    被      告  庚○○
    選任辯護人  李宜光
                王東山律師
                李美寬律師
    被      告  辛○○
                丁○○
右列被告等因詐欺案件，經檢察官提起公訴（八十七年度偵字第二四五五八、二五二
六二、二五四三○號），本院判決如左：
    主  文
庚○○共同連續意圖為自己不法之所有，以詐術使人將本人之物交付，處有期徒刑陸
月。
辛○○共同連續意圖為自己不法之所有，以詐術使人將本人之物交付，處有期徒刑陸
月；變造之駕駛執照上辛○○之相片壹張沒收。
庚○○被訴故買贓物部分無罪。
丁○○無罪。
    事  實
一、辛○○因另涉刑案，為免遭追緝，乃於民國八十七年九月間，意圖為自己不法之
    所有，在台中縣其胞弟盧仁松住處竊取盧仁松之駕駛執照後，於同年月間在基隆
    市住處換貼自己之相片於盧仁松之駕駛執照上，變造該足資辨識個人身分之證件
    ，欲供己日後假冒盧仁松之身分使用，足以生損害於盧仁松及公路監理機關管理
    駕駛人身分之正確性而害及公眾。嗣辛○○之友人庚○○於八十七年十月間，因
    向丁○○（其被訴部分詳後述）以每顆新台幣（下同）三萬元之代價購得俗稱摩
    星寶石之碳矽石，且明知外型酷似鑽石之碳矽石並非真鑽，但可通過當鋪真鑽檢
    驗筆之測試，乃以五千元之成本加鑲戒檯後，與辛○○共同意圖為自己不法之所
    有，基於概括之犯意，約由辛○○出面典當，庚○○則同往而在車上等候；辛○○為免因另案遭查緝，乃自行以上開變造之盧仁松駕駛執照，假冒盧仁松名義（
    庚○○就辛○○冒名部分無犯意聯絡），分別持上開加鑲戒檯之碳矽石戒指一枚
    ，先後於附表所示之時間至附表所示之當鋪，假冒係真鑽戒要求典當，致各當鋪
    陷於錯誤，誤以典當品係真鑽戒指，據以估算典當價格，而交付附表所示五萬元
    至七萬元不等之款項予辛○○，庚○○與辛○○因而以此方式獲取遠高於碳矽石
    實際價值之典當款，並於得款後扣除購入成本朋分花用。迄於八十七年十一月二
    十九日上午十一時三十分許，經警在辛○○基隆市○○街二五號住處查獲當票五
    張及經變造換貼相片之盧仁松駕駛執照，始循線查知上情。
二、案經台北市政府警察局及該局松山分局移送臺灣臺北地方法院檢察署檢察官偵查
    起訴。
    理  由
甲、有罪部分
一、右揭事實，業據被告辛○○於偵審中坦承不諱；訊據被告庚○○則矢口否認有與
    被告辛○○共同詐欺取財之犯行，辯稱：因辛○○向伊借款，伊乃將鑲妥戒檯之
    摩星鑽戒借予辛○○，並告以該戒指係摩星石，非天然鑽石，可自行處理，只要
    求其將摩星石成本三萬元及戒檯成本五千元歸還即可，如有餘款則歸辛○○所有
    ，故辛○○均自行前往當鋪典當，伊僅於車上等待一次，並未與其一同前去典當
    ，附表所示摩星鑽戒均由辛○○自行典當並保管當票，伊實未與其共謀以假鑽石
    詐騙當鋪云云。惟查：右揭事實，業據同案被告辛○○（八十七年度偵字第二五
    二六二號卷宗第六十一頁、本院八十九年三月三十日審判筆錄參照）、丁○○（
    八十七年度偵字第二五四三○號卷宗第三十三頁參照）於偵審中供述明確，被告
    庚○○於偵查時亦供承：知道摩星石非真鑽，但當鋪檢驗機無法發現係假鑽，而
    得以真鑽價格典當，趁當鋪陷於錯誤，而典當所得由伊與辛○○就詐得利潤平分
    ，... 伊與辛○○一同至當鋪典當假鑽，伊在車上等，辛○○進去典當，... 有
    五顆摩星石戒指是伊陪辛○○去典當，且分向不同之五家當舖典當，才不會被發
    現等情甚詳（八十七年度偵字第二五二六二號偵查卷第五十六頁、第六十二頁背
    面、八十七年度偵字第二五四三○號卷宗第三十一頁背面、八十七年度偵字第二
    四五五八號卷宗第八十七、八十八頁參照），互核均相符合；並據證人即珠寶商
    甲○○、當鋪負責人戊○○、己○○、陳薏如於警訊時陳證明確（八十七年度偵
    字第二五二六二號卷宗第三十六頁以下參照）及證人盧仁松於警訊時表明訴追之
    意（同偵查卷第九十九頁參照），且有附表所示當鋪開立之當票影本、經變造換
    貼辛○○相片之盧仁松駕駛執照、台北市當鋪商業同業公會八十七年十一月二十
    三日北市當會八七祿字第○二三號函（含「如何以最有效、正確、快速之方法鑑
    定合成碳化矽石」說明）、至當鋪查贓拍攝之碳矽石戒指相片、附卷可證。參以
    ：被告庚○○向丁○○購入碳矽石時均先取貨，待處分得款後再向丁○○清償價
    金等情，為被告庚○○所自承，且據被告丁○○陳述明確；而被告庚○○將碳矽
    石戒指交付被告辛○○時，亦未先取款，而係待辛○○典當得款後，再取回其購
    買碳矽石之成本，此亦據被告庚○○供承明確（本院八十九年三月三十日審判筆
    錄參照）；是被告庚○○於尚有丁○○之碳矽石價金待償之情形下，其將碳矽石
    戒指交付辛○○典當時，焉有任令辛○○取走價值三萬五千元之碳矽石戒指，而
    不提防辛○○侵占典當所得之理？是同案被告辛○○所陳：被告庚○○擔心其獨
    吞典當所得，均一同前往當鋪，但在外等候等詞，與常情相符，且與被告庚○○
    前於警、偵訊所供內容一致，堪以採信。故被告庚○○事後空言辯稱：其不知被
    告辛○○事後將摩星石戒指持往典當之事云云，無非卸責之詞。綜上所述，本件
    事證明確，被告犯行洵堪認定。
二、核被告庚○○所為，係犯刑法第三百三十九條第一項之詐欺取財罪；被告辛○○
    所為，係犯刑法第三百三十九條第一項詐欺取財罪、同法第三百二十條第一項竊
    盜罪、同法第二百十六條、第二百十二條行使變造駕駛執照罪。被告辛○○變造
    駕駛執照後持以行使，其變造之低度行為為行使之高度行為吸收，不另論罪。被
    告庚○○、辛○○就以碳矽石戒指假冒鑽戒典當得款之詐欺取財犯行間，有犯意
    聯絡及行為分擔，為共同正犯。被告辛○○先後多次單獨行使變造駕駛執照，及
    與被告庚○○共同向當鋪詐欺取財之多次犯行間，分別均時間緊接犯意概括，所
    犯構成要件相同，均為連續犯，各以一罪論，並均依法加重其刑。被告辛○○所
    犯連續詐欺取財罪、連續行使變造駕駛執照罪、竊盜罪間，有方法目的之牽連關
    係，從一重之連續詐欺取財罪論處。爰審酌被告庚○○、辛○○明知持有之碳矽
    石戒指並非真鑽戒，竟向附表所示之當鋪典當詐欺得款，侵害他人財產法益，及
    其二人犯後態度、扣除成本後所得價值、行為次數、動機、手段、犯罪主導性等
    一切情狀，分別量處如主文所示之刑。
三、經變造之盧仁松駕駛執照上「辛○○」之相片一張，係被告辛○○所有，供其犯
    罪所用之物，應予宣告沒收。
四、公訴意旨另以：(1)被告辛○○持上開變造之駕駛執照向附表所示之當鋪典當摩星
    寶石，詐取款項，並於典當帳簿上偽造「盧仁松」署押，足以生損害於盧仁松，
    因認被告辛○○另涉犯刑法第二百十七條偽造署押罪嫌。(2)被告辛○○於八十七
    年十月二十九日將上述摩星寶石中重一點三克拉之假鑽交其舅乙○○（業經檢察
    官處分不起訴），使乙○○誤信係真鑽而持向台北市○○○路○段一四一號裕生
    當鋪典當，得款六萬元，因認被告辛○○此部份行為亦涉犯詐欺取財罪嫌。訊據
    被告辛○○堅決否認有此部份偽造署押及詐欺犯行，辯稱：當鋪收當登記後即開
    立當票給伊，伊並未簽署「盧仁松」之姓名，整個典當過程，無須偽造盧仁松之
    簽名；伊雖曾轉售上開碳矽石戒指予舅舅乙○○，但係原價轉售，並未詐欺等語
    。經查：
    (1)按當鋪業收當後，即由收當人將典當品內容、典當價格、典當人資料等明細登
      錄於當鋪日報表上，並開立當票予典當人，作為收當之憑據等情，有當鋪日報
      表格式、及當票影本在卷可參（分別附於八十七年度偵字第二五四三○卷宗第
      十六頁以下、八十七年度偵字第二五二六二號卷宗第十九頁以下），是現行典
      當、收當程序上，並無典當人應簽署姓名之文書。公訴人單以被告辛○○假冒
      其弟盧仁松名義出面典當摩星石戒指之事實，推認其有「在典當帳簿上偽造盧
      仁松署押」之犯行，不惟未提出任何被告辛○○偽簽盧仁松姓名之文書佐證，
      且與現行當鋪業收當程序不符，自難僅憑公訴人憑空推想，遽認被告有於當鋪
      日報表上偽造「盧仁松」簽名之偽造署押犯行。
    (2)乙○○於警訊中自承：其以每只三萬五千元之價格購得前述摩星石戒指後，即
      將其中二枚持往當鋪典當得款六萬五千元、五萬五千元等情甚詳（八十七年度
      偵字第二五二六二號偵查卷第三十三頁背面參照），顯見被告辛○○係以同案
      被告庚○○所稱之成本（摩星石三萬元，戒檯五千元）原價購入後，轉售予其
      舅乙○○，並未隱瞞乙○○，假以真鑽戒之名義及價格出售乙○○詐欺牟利。
      且乙○○典當摩星石戒指之事實，經檢察官認無詐欺之犯意，而處分不起訴確
      定，有台灣台北地方法院檢察署八十七年度偵字第二五○四二、二五二六二號
      不起訴處分書在卷可按，是乙○○購得摩星石戒指後，自行決定贈予他人或典
      當得款，均係其購得戒指後個人決意之處分行為，既不能證明被告辛○○有因
      此朋分所得或獲取利益之情事，復不能證明辛○○有何參與乙○○典當戒指詐
      財之犯意聯絡；則被告辛○○將購得之摩星石戒指原價轉售乙○○之單純處分
      行為，不能認係意圖為自己或他人不法所有，而行使詐術，使他人交付財物之
      詐欺犯行。
      惟公訴人認此部份事實與前開起訴論罪部分有裁判上一罪之關係，爰不另為無
      罪之諭知。
乙、無罪部分：
一、公訴意旨略以：(1)被告庚○○係在台北市○○區○○街跳蚤市場設攤兜售金飾、
    手錶、玉飾、鑽戒之攤販，基於概括之犯意，於八十七年二、三月間，雖知悉壬○○（另案由本院審理）所持有欲販賣之中空小玉環十個、中空長圓玉珠四個、
    玉戒面二只、小玉墜二只、紅寶鑲鑽墜子一個、金耳環一付及手錶等玉飾、金飾
    係來路不明之贓物，為壬○○於八十七年二月十六日在台北縣新店市○○路十九
    號四樓竊取被害人丙○○○所有價值約一百萬元之物，猶基於縱係贓物亦在所不
    究之不確定故意，以賊價三萬餘元購買。復於同年十一月中旬，雖知悉姓名不詳
    之男子所持有之行動電話及ＳＩＭ卡係來路不明之贓物，為被害人沈平文於八十
    七年十一月初在台北縣板橋市餐廳遭竊，仍以賊價五千元購買，再將其中行動電
    話一支以七千元販售他人；迄於同年十一月二十日晚間五時許，在台北市○○區
    ○○街一三四號庚○○之攤位上為警當場查獲，認被告庚○○涉犯刑法第三百四
    十九條第二項故買贓物罪嫌。(2)丁○○明知其於八十七年十月間，在台北市萬華
    火車站前龍山商場內，向某跑單幫之黃姓男子所購之十二顆一克拉以上摩星寶石
    非真鑽，但能通過當鋪內鑽石檢驗筆之硬度測試，而得詐騙當鋪以真鑽價格典當
    ，竟以總價二十二萬四千元之價格購買上開十二顆摩星寶石，並將前述得以通過
    真鑽檢驗筆檢測、及南部已有人典當，北部尚未發生此類案件，可以典當詐騙成
    功之情事告知庚○○，教唆庚○○購得後向當鋪施詐。庚○○遂於同年十月中旬
    ，以每顆三萬元之價格，向丁○○購買十二顆摩星寶石，交付辛○○十顆，辛○○、庚○○並共同基於意圖為自己不法所有之概括犯意，連續於附表所示時間至
    附表所示當鋪，向當鋪典當上開摩星寶石，始當鋪誤以為係真鑽，而分別交付五
    萬五千元至七萬元不等之款項，庚○○與辛○○將所詐得之款項扣除庚○○向丁○○購買之成本（每顆三萬元）後，予以平分花用，嗣因辛○○為警查獲，乃循
    線於八十七年十二月一日查獲丁○○，因認被告丁○○涉犯教唆詐欺罪嫌。
二、按犯罪事實應依證據認定之，無證據不得推定其犯罪事實；不能證明被告犯罪者
    ，應諭知無罪之判決，刑事訴訟法第一百五十四條、第三百零一條第一項分別定
    有明文。又事實之認定，應憑證據，如未能發現相當證據，或證據不足以證明，
    自不能以推測或擬制之方法，為裁判基礎（最高法院四十年台上字第八六號判例
    參照）；且認定犯罪事實所憑之證據，雖不以直接證據為限，間接證據亦包括在
    內，然而無論直接證據或間接證據，其為訴訟上之證明，須於通常一般之人均不
    致有所懷疑，而得確信其為真實之程度者，始得據為有罪之認定，倘其證明尚未
    達到此一程度，而有合理之懷疑存在而無從使事實審法院得有罪之確信時，即應
    由法院為諭知被告無罪之判決（最高法院七十六年台上字第四九八六號判例參照
    ）。
三、訊據被告庚○○堅決否認有故買贓物犯行，被告丁○○亦否認有教唆庚○○詐欺
    當鋪得款之犯行；被告庚○○辯稱：伊原從事二手貨之買賣，故取得之舊貨少有
    來源證明或保證書，故伊雖曾於八十七年二、三月間，以三萬元左右之價格，向
    壬○○購買其兜售之物品，但不知其出售之物為贓物；且警員至其家中搜索時，
    將其個人及家屬之所有物視為贓物而予扣押，起訴之中空小玉環、長圓玉珠等物
    均非向壬○○購買之贓物，亦無一百萬元之價值；至其於八十七年十一月初以五
    千元購得之行動電話，與中古市價相當，實難知係贓物，且扣案之行動電話ＳＩ
    Ｍ卡，原係附於該行動電話內，因出售時客人不欲購買該卡片，始另外收藏，果
    其知悉係贓物，當無故意收藏，供警日後查贓之理等語。被告丁○○則辯稱：伊
    出售摩星寶石予庚○○時，已言明係碳矽石，並非真鑽，且僅告知中南部有人以
    此典當過，北部還沒有人當過，僅在聊天時提及，並無意教唆庚○○去典當詐財
    等語。
四、被告庚○○被訴故買贓物部分：
    公訴人認被告庚○○涉犯故買贓物罪嫌，無非以被害人丙○○○、沈平文於警訊
    中指陳：自被告庚○○處扣得之玉墜、紅寶鑲鑽墜子、金耳環等玉金飾係丙○○○失竊之贓物，而扣案之行動電話ＳＩＭ卡係被害人沈平文遭竊之物品，有各該
    贓物領據附卷可參，且證人壬○○供稱曾出售贓物予被告庚○○等情，資為論據
    。惟查：(1)證人壬○○於警訊及本院調查期日雖指陳其曾以三、四萬元價格將竊
    得之贓物售予庚○○之事實，被告庚○○於偵查中亦自承曾向壬○○購買中古物
    品之事；然其二人就壬○○售予庚○○之物品項目為何，均未為具體之陳述；壬○○亦言明不知被告庚○○是否知悉向其購得之物品係贓物等語甚詳（八十七年
    度偵字第二四五五八號卷宗第十五頁背面參照）。且遍查本案全部卷證，其二人
    於警訊及偵審中亦均未敘及「壬○○出售丙○○○失竊贓物予庚○○」之相關事
    實；是公訴人起訴所憑之壬○○、庚○○警偵訊陳述，實不足憑以認定公訴意旨
    所指「被告庚○○明知而故買丙○○○贓物」之事實。況證人壬○○於本院調查
    期日明確證稱：丙○○○為具領人之贓物領據上記載之物品並非其售予被告庚○○等語（本院八十八年九月二日訊問筆錄參照），被告庚○○亦自始否認起訴書
    所載之小玉環、中空長圓玉珠、玉戒面、小玉墜、紅寶鑲鑽墜子、金耳環等物係
    向壬○○所購（本院同日訊問筆錄參照）；從而現存卷證資料並不足積極證明被
    告向壬○○故買丙○○○失竊贓物之事實。參以：被害人丙○○○到庭結證稱：
    伊領回如贓物領據所示之玉珠、玉環等物，皆是製作中國結材料，耳環係鍍金物
    ，贓物領據上之物品價值不到一千元等語甚詳（本院八十八年十二月二十三日訊
    問筆錄參照），並提出其領回之物為證，更足見公訴人所稱：被告庚○○以賊價
    三萬餘元購買上開價值約一百萬元之丙○○○失竊贓物，應有贓物認識云云，顯
    乏依據。至扣案之庚○○記帳本，其內容僅被告庚○○記載購入中古貨品之名稱
    及價額，有該記帳本影本在卷可參，仍不足憑以認定被告庚○○有明知係贓物而
    故為買受之犯行。是公訴人起訴認被告庚○○故買此部份丙○○○失竊贓物之事
    實，尚屬不能證明。(2)被告庚○○為警查扣之行動電話ＳＩＭ卡雖係沈平文失竊
    之贓物，然被告庚○○所供其以五千元價格購入該行動電話後，以七千元轉售他
    人之事實，尚與中古行動電話交易價格相當，難認係與商品顯不相當之賊價。且
    被告庚○○係從事中古物品買賣業務之商人，此為起訴書所是認，是其依中古貨
    品市場交易習慣，收購無保證書等證明文件之舊商品後，以較高價轉售之行為，
    實與中古商之交易習性相符，尚難以其自承購買之物品事後經發現係贓物，遽認
    其購買之初即有贓物之認識。公訴人起訴所憑之被害人沈平文之警訊筆錄，充其
    量僅能事後認定被告庚○○購得之物係沈平文所失竊贓物之事實，惟不能推認被
    告庚○○自始知悉該行動電話係贓物而予故買。此外復查無其他積極證據足資證
    明被告庚○○有公訴人所指之故買丙○○○失竊之中空小玉環、中空長圓玉珠、
    玉戒面、小玉墜、紅寶鑲鑽墜子、金耳環、及沈平文失竊之行動電話等贓物之犯
    行，自不能證明被告庚○○此部份犯罪。
五、被告丁○○部分：
    公訴人認被告丁○○有教唆詐欺犯行，無非以同案被告庚○○於偵查中供稱：丁○○說中南部已有很多人典當，可能不會成功，叫伊在北部當當看，因北部尚未
    有這種案例，比較會成功，衡情當係被告丁○○告知庚○○本件施詐方法，庚○○始出巨資購買假鑽等情（八十七年度偵字第二五四三○號卷宗第三十二頁背面
    參照），資為論據。按教唆犯，乃以故意引起他人實施犯罪者，亦即對本無犯罪
    實行意思之人予以影響，使其產生犯罪實行意思之謂；是行為人需有教唆之故意
    及教唆之行為始足當之。所謂教唆行為，須足以使他人產生犯意，故囑託、期約
    、勸誘、欺罔、哀求、慫恿、指揮、命令、威脅，均無不可，惟行為人須對客觀
    要件要素予以認識與意欲，而為前開教唆行為，始能成立教唆犯。本件被告丁○○固自承：曾向被告庚○○告以俗稱摩星石之碳矽石可通過鑽石檢驗筆之檢測，
    南部已有人典當成功之事實，惟該談話內容，至多僅係被告丁○○為向被告庚○○推銷碳矽石，所為關於碳矽石特性及用途之陳述，該陳述之目的充其量僅在促
    使買主庚○○購買碳矽石；尚難憑此認被告丁○○主觀上有使被告庚○○以該碳
    矽石詐欺當鋪之意欲。且被告丁○○單純告知該商品特性及用途之行為，僅係單
    方面陳述某犯罪態樣，並無使對方依其指示內容從事犯罪行為之情形，故客觀上
    亦難認係教唆他人犯罪之教唆行為。至被告庚○○縱因此知悉某犯罪態樣而決意
    實行，亦與其自大眾傳播媒體得知某犯罪型態之情形無異，不能單以被告庚○○
事後果決意從事犯罪，即認定該傳述犯罪事實之人均有教唆之故意及行為。從而
    被告丁○○所為，應認無教唆故意及行為，核與教唆犯之成立要件有間，公訴人
    認被告丁○○之單純推銷商品行為涉犯教唆詐欺罪嫌，容有誤會。
六、綜上所述，依現存卷證，尚不能證明被告庚○○有故買公訴意旨所示贓物之犯行
    ，亦不能證明被告丁○○所為係犯教唆詐欺罪，不能證明其二人此部份犯罪，自
    應分別就被告庚○○被訴故買贓物部分及被告丁○○為無罪之諭知。
據上論斷，應依刑事訴訟法第二百九十九條第一項前段、第三百零一條第一項，刑法
第二十八條、第五十六條、第二百十六條、第二百十二條、第三百二十條第一項、第
三百三十九條第一項、第五十五條、第三十八條第一項第二款，罰金罰鍰提高標準條
例第一條前段，判決如主文。
本案經檢察官柯金柱到庭執行職務
中      華      民      國    八十九    年      四      月     十七     日
                                      臺灣臺北地方法院刑事第八庭
  法  官  朱  瑞  娟
右正本證明與原本無異
如不服本判決，應於判決送達後十日內，向本院提出上訴狀
                                          書記官  葉  金  發
中      華      民      國    八十九    年      四      月    二十五    日
附錄本案論罪科刑法條全文
刑法第二百十二條
偽造、變造護照、旅券、免許證、特許證及關於品行、能力、服務或其他相類之證書
、介紹書，足以生損害於公眾或他人者，處一年以下有期徒刑，拘役或三百元以下罰
金。
刑法第二百十六條
行使第二百十條至第二百十五條之文書者，依偽造、變造文書或登載不實事項或使登
載不實事項之規定處斷。
刑法第二百二十條
在紙上或物品上之文字、符號、圖畫、照像，依習慣或特約，足以為表示其用意之證
明者，關於本章及本章以外各罪，以文書論。
錄音、錄影或電磁紀錄，藉機器或電腦之處理所顯示之聲音、影像或符號，足以為表
示其用意之證明者，亦同。
稱電磁紀錄，指以電子、磁性或其他無法以人之知覺直接認識之方式所製成之紀錄，
而供電腦處理之用者。
刑法第三百三十九條
一意圖為自己或第三人不法之所有，以詐術使人將本人或第三人之物交付者，處五年
  以下有期徒刑、拘役或科或併科一千元以下罰金。
二以前項方法得財產上不法之利益或使第三人得之者亦同。
三前二項之未遂犯罰之。


司法院資訊處製作；財團法人民間司法改革基金會備份。
